最高法院刑事判決　　　　　　　　　　　　　　　九十三年度台上字第二四一九號
　　上　訴　人　乙○○
　　　　　　　　丙○○
　　共　　　同
　　選任辯護人　常照倫律師
　　上　訴　人　甲○○
　　　　　　　　　　　　（另案在台灣台中監獄執行）
右上訴人等因常業詐欺等罪案件，不服台灣高等法院台中分院中華民國九十三年二月
十九日第二審判決（九十一年度上訴字第一三五一號，起訴案號：台灣台中地方法院
檢察署九十年度偵字第七九０五、一二七三七號），提起上訴，本院判決如左：
    主  文
原判決撤銷，發回台灣高等法院台中分院。
    理  由
本件原判決認定上訴人甲○○自民國九十年一月間某日起，與真實姓名、年籍不詳綽
號「小玲」之成年女子（自稱為「李小姐」），基於常業詐欺之犯意聯絡，先自報紙
分類廣告所刊登之不詳聯絡電話，聯絡不詳姓名、年籍之人，以每本存摺連同提款卡
新台幣（下同）五千元之代價，購入如原判決附表一所示之人頭帳戶（附表一編號七
所示帳戶係甲○○竊自其妹王莉玲，竊盜部分未據告訴），另依報紙分類廣告刊登之
不詳電話號碼聯絡，向不詳姓名、年籍之人，購入如原判決附表二、三所示由他人冒
名申請之行動電話ＳＩＭ卡後，再於報紙或跳蚤雜誌上刊登分類廣告，或以夾報廣告
方式，利用如原判決附表二所示之行動電話號碼聯絡，詐稱可為人代辦個人信用貸款
，惟需先辦理徵信，繳交徵信手續費、保證金及律師費等費用之方式，使急需資金週
轉之人陷於錯誤，誤以為可以此方式貸得款項，而將手續費等費用匯入其等指定如原
判決附表三所示之帳戶而交付財物。並自九十年三月初某日起，以每月三萬元，及就
所負責招攬之被害人匯款總額五五分帳之代價，僱用與其等有前揭犯意聯絡之上訴人
丙○○、乙○○。甲○○、丙○○、乙○○、綽號「小玲」等四人均明知如原判決附
表三所示之行動電話門號係他人冒用如該附表所示之石炳旺等人之名義申請，意圖為
自己免費撥打行動電話不法利益之概括犯意聯絡，連續多次撥打該等行動電話，使如
原判決附表三所示之電信公司誤為係如該附表所示之原承租人石炳旺等人所使用，而
任其免費使用該行動電話門號通信，甲○○等人因此獲得如該附表所示之免納電話費
用之不法利益，足以生損害於如該附表所示之電信公司。又甲○○等人待急需用錢如
原判決附表四所示之謝奇庭等人撥打上開行動電話洽詢信用貸款事宜時，即以上揭訛
稱可為之辦理信用貸款之方式詐騙謝奇庭等人，使謝奇庭等人於原判決附表四所示之
時間，匯款如該附表所示之金額至甲○○等人所指定之帳戶內。然甲○○等人實際上
並無為貸款或代為辦理貸款手續，甲○○等人以上開方法實施詐騙行為，共計詐得約
一百六十萬一千八百二十六元，並均以此為業，賴以維生。嗣於九十年五月二日下午
二時許，在台中市○○區○○路二段七十四巷三弄十六號，為警查獲如原判決附表一
編號二至五所示帳戶之存摺六本、行動電話十三具（內含如附表二、三所示之ＳＩＭ
卡十三張），及如附表五所示之物，而查悉上情。甲○○另於九十年三月中旬前某日
，在台中市○○區○○路二段七十四巷三弄十六號，明知真實姓名、年籍不詳自稱「
林天助」之成年男子（已於九十年三月中旬死亡）所委託保管具有殺傷力之南非ＶＥ
ＫＴＯＲ廠製造Ｚ｜八八型口徑九ｍｍ制式半自動手槍（槍枝管制編號：00000
00000號）一支（含彈匣一個）及口徑九ｍｍ制式子彈四顆，均為槍砲彈藥刀械
管制條例所管制之物品，竟仍予收受保管，並將該等槍彈藏放在台中市○○區○○路
二段七十四巷三弄十六號廚房流理台後夾縫內，而未經許可寄藏該等槍、彈。嗣為警
於上開時、地，查緝上開詐欺案時，始於其寄藏槍枝、子彈之犯行未被有偵查權之機
關發覺前，主動向員警自首其有寄藏前開槍枝、子彈之行為，並帶同員警至上址廚房
流理台後夾縫內，報繳起出而查扣前開槍枝及子彈，且接受裁判等情。因而撤銷第一
審判決，改判依牽連犯從一重論處甲○○、乙○○、丙○○三人共同常業詐欺罪刑及
依想像競合犯從一重論處甲○○未經許可，寄藏手槍罪刑。固非無見。
惟查：(一)、我國刑事訴訟法採直接審理主義，採為判決基礎之證據資料，必須經過調
查程序，以顯出於審判庭者，始與直接審理主義相符，否則，其所踐行之訴訟程序即
屬違背法令。原判決於理由內援引如其附表一編號二至五所示之存摺六本、附表二、
三所示之行動電話ＳＩＭ卡、附表五所示之扣案物品，被害人提出之匯款單，如原判
決附表二、三所示之電信公司函，及附表一所示之郵局帳戶往來明細表、萬通銀行往
來明細資料等書證與物證，為認定上訴人等三人共同常業詐欺犯行所憑之依據，但依
原審審判筆錄記載，並未向乙○○、丙○○提示上開證據資料，令二人陳述意見命為
辯論，對林、楊二人部分，其所踐行之訴訟程序即難謂無瑕疵可指。(二)、依原判決所
載前開常業詐欺事實觀之，似認定乙○○、丙○○係自「九十年三月初」起，始受僱
加入為共犯，而與甲○○及綽號「小玲」之人共同詐取如原判決附表四所示謝奇庭等
十八人之財物，但原判決又援引附表四為其事實之一部，而依原判決附表四之記載，
其中編號一至五謝奇庭、蔡欣芸、李雅強、張靜宜、林絹坤等五人被詐騙之時間則均
在乙○○、丙○○受僱加入共同犯罪前之九十年一、二月間，原判決事實欄此部分前
後之記載，亦有矛盾。(三)、因犯罪所得之物，除有特別規定外，以屬於犯人者為限，
始得沒收之，刑法第三十八條第一項第三款、第三項定有明文。本件扣案之現款十四
萬九千七百元，原判決謂係上訴人等三人因犯詐欺罪所得財物（原判決第十四頁第八
行至第十行），如若屬實，當屬贓款，而為被詐欺之被害人所有，各該被害人本於所
有權，依法得請求返還，不得予以沒收，原判決諭知沒收，適用法則，亦有未當。(四)
、甲○○自原審起，即否認有受託代為收藏本件手槍及子彈之事實，一再辯稱係經警
查獲後，因警察為求績效，要求伊繳交槍、彈，伊迫於無奈，始以持有之「０九二六
｜六０五｜七八九號」行動電話與古文霖聯絡，請求協助，再由警察帶伊至現場放置
、取出，造成槍、彈係伊受已死亡之「林天助」委託，而代為收藏之假象等語，其所
舉證人古文霖亦到庭為有利於甲○○之證言，雖其所稱：「交給甲○○的是菲律賓製
九０手槍」，與扣案手槍為南非ＶＥＫＴＯＲ廠製Ｚ｜八八型不同，但其亦稱：「廠
牌不知道，我不是很專業」等語。另依卷內資料，甲○○係於九十年五月二日下午二
時許即經警查獲拘捕（偵字第一二七三七號卷第十一頁），但據遠傳電信股份有限公
司函送之通聯紀錄，甲○○當時持有之行動電話於其被拘捕後之當日下午二時十八分
五十五秒，及二十四分十一秒確有與古文霖持有之「０九二三｜四七０｜二二九號」
行動電話通聯之紀錄（原審卷(二)第一一一頁、第四十四頁）。則甲○○所為上開辯解
，是否全屬子虛？即不無詳求餘地。實情為何？於甲○○之利益有重大關係，原審未
進一步予以究明，對上開通聯紀錄何以不足採信，理由內未置一詞，率以古文霖所稱
交付之手槍為菲律賓製，與本件扣案手槍為南非製並不相符，即認其所為證言及甲○
○之上開辯解，均非真實而不予採信，對甲○○另請求訊問證人羅清淵一節（原審卷
(一)第一九五頁、第一九六頁），則未予調查，復未說明如何已無調查必要之理由，遽
行判決，自不足以昭折服。上訴人等上訴意旨指摘原判決違法，非無理由，認應發回
更審，期臻翔適。原判決認上訴人三人犯常業詐欺罪而牽連犯詐欺得利罪部分，基於
審判不可分之原則，併予發回。
據上論結，應依刑事訴訟法第三百九十七條、第四百零一條，判決如主文。
中　　　華　　　民　　　國　　九十三　　年　　　五　　　月　　 十三 　　日
                              最高法院刑事第十一庭
                                  審判長法官  張　淳　淙
                                        法官  謝　俊　雄
                                        法官  蘇　振　堂
                                        法官  張　春　福
                                        法官  呂　丹　玉
      右正本證明與原本無異
                                              書  記  官
中　　　華　　　民　　　國　　九十三　　年　　　五　　　月　　二十一　　日
                                                                        Ｑ
